【裁判字號】    97,易,764
【裁判日期】    970623
【裁判案由】    建築法
【裁判全文】
臺灣板橋地方法院刑事判決               97年度易字第764號
公  訴  人  臺灣板橋地方法院檢察署檢察官
被      告  乙○○
選任辯護人  陳志揚  律師
            張弘明  律師
上列被告因違反建築法案件，經檢察官提起公訴（97年度偵字第
3975 號） ，本院判決如下：
    主  文
陳瑞玲共同違反依建築法勒令停工之建築物，非經許可不得擅自
復工，未經許可擅自復工經制止不從之規定，處有期徒刑肆月，
如易科罰金，以新臺幣參仟元折算壹日。
    事  實
一、乙○○係址設高雄市三民區○○○路261 號1 樓「阿羅哈客
    運股份有限公司」（以下簡稱阿羅哈公司）之負責人，甲○
    ○則為阿羅哈公司之運務經理，因阿羅哈公司所承租之舊廠
    區租期已至，出租人不願繼續出租，亟需另覓新廠區供營運
    使用，竟未依建築法第25條之規定，向主管機關臺北縣政府
    申請審查許可並發給建造執照，即擅自在臺北縣泰山鄉○○
    段○○段135 、136 、137 、138 及139 地號土地上建造3
    層鋼骨結構違章建築，經臺北縣政府於民國96年8 月9 日以
    北府工拆字第0960049065號「違章建築認定通知書」認定係
    違章建築，並勒令立即停工，上開違章建築認定通知書並已
    於同年8 月10日送達高雄市三民區○○○路261 號1 樓阿羅
    哈公司，由其受雇人收受送達後轉交予甲○○，再由甲○○
    通知陳瑞玲上開情事，惟仍未遵令停工，繼續施工，嗣再經
    臺北縣政府於同年8 月28日以北府工拆字第0960052784號函
    第二次勒令立即停工，上開公文亦已於同年8 月31日送達高
    雄市三民區○○○路261 號1 樓阿羅哈公司，由其受雇人收
    受送達後轉交予甲○○，再由甲○○通知陳瑞玲上開情事，
    並經臺北縣政府於同年8 月31日以北府工拆字第0960053862
    號「拆除時間通知單」排定拆除期程。陳瑞玲、甲○○（未
    經提起公訴）均已知悉上開違章建築，業經臺北縣政府勒令
    停工，非經許可不得擅自復工，且業經臺北縣政府制止在案
    之情事，竟共同基於違法復工之犯意聯絡，繼續在上址進行
    施工，經臺北縣違章建築拆除隊人員於96年9 月5 日、6 日
    前往現場查看，發現上開違章建築並未停工，仍有繼續施工
    之情事，嗣上開違章建築已於96年12月底完成建造，供作阿
    羅哈公司企業總部使用。
二、案經臺北縣違章建築拆除隊函請臺灣板橋地方法院檢察署檢
    察官偵查起訴。
    理  由
一、訊據被告陳瑞玲固坦承其為阿羅哈公司之負責人，及該公司
    未依建築法第25條之規定，向主管機關臺北縣政府申請審查
    許可並發給建造執照，即擅自在臺北縣泰山鄉○○段○○段
    135 、136 、137 、138 及139 地號土地上建造3 層鋼骨結
    構違章建築，且上開違建已於96年12月底完成建造，供作企
    業總部使用之事實，惟矢口否認有何違反建築法違法復工之
    犯行，辯稱：當時是因為舊廠要求阿羅哈公司儘速搬遷，才
    會趕快買地來建，當時並不知道上開地號的土地不能蓋停車
    場，否則伊根本不會買，買地後，伊有開過主管會報，決定
    由甲○○、供應部經理、財務部經理去做專案處理，當時就
    有指示他們要去申請客運的停車場，在申請客運的停車場時
    ，使用執照、建築執照都是必備的要件，因為負責專案處理
    的供應部經理跟財務部經理都是執行董事，會比伊更監督這
    件事，且當時伊因為身體不好且家裡發生很多事情，都沒有
    進公司，所以不知道沒有申請到建築執照，及臺北縣政府有
    勒令停工的事情，一直到地檢署通知伊開庭前，伊才從媒體
    報導知道這件事，伊才開始介入，並與臺北縣政府相關單位
    協調，相關單位說可以蓋成企業總部，現在還在補送資料在
    承辦單位，尚未核准，而且因為臺北縣政府有意研擬相關法
    案，針對在96年12月31日以前完成之違建，除有明顯危害公
    共安全外，都不優先拆除，甲○○才會趕在96年12月31日以
    前把企業總部興建完成云云。
二、經查：
  (一)阿羅哈公司確未依建築法第25條之規定，向主管機關臺北縣
    政府申請審查許可並發給建造執照，即在臺北縣泰山鄉○○
    段○○段135 、136 、137 、138 及139 地號土地上建造3
    層鋼骨結構違章建築，經臺北縣政府於96年8 月9 日以北府
    工拆字第0960049065號「違章建築認定通知書」認定係違章
    建築，並勒令立即停工，上開違章建築認定通知書已於同年
    8 月10日送達高雄市三民區○○○路261 號1 樓阿羅哈公司
    ，由其受雇人收受送達後轉交予證人甲○○，嗣臺北縣政府
    再於同年8 月28日以北府工拆字第0960052784號函第二次勒
    令立即停工，上開公文亦已於同年8 月31日送達高雄市三民
    區○○○路261 號1 樓阿羅哈公司，由其受雇人收受送達後
    轉交予證人甲○○，後再經臺北縣政府於同年8 月31日以北
    府工拆字第0960053862號「拆除時間通知單」排定拆除期程
    等情，為被告所不爭執，核與證人甲○○於本院審理中之證
    述情節相符，並有上開違章建築認定通知書、函文、拆除時
    間通知單各1 份及臺北縣政府送達證書2 紙在卷可稽，自堪
    認定。
  (二)又證人甲○○於本院審理中雖證稱：在接獲臺北縣政府於96
    年8 月9 日所發之違章建築認定通知書後，即指示現場停工
    並進行拆除等語，惟證人丙○○即臺北縣違章建築拆除隊人
    員於本院審理中具結證稱：一開始是我們在執行違建拆除，
    就有民眾用書面檢舉本案也是違建，我就跟司機在96年8 月
    7 日到現場去會勘，發現本案是一個3 層的鋼骨結構建築，
    面積很大，該址的土地是農業用地，所以它基本上不能蓋這
    麼大的建築物，如果它申請不會被核准，我們有告知現場營
    造廠的施工負責人這是違建，他說會去申請，回來之後，我
    們就發認定通知書，寄到高雄市○○○○○路261 號1 樓的
    地址，內容是告知他們違反建築法第25條，未經核准擅自建
    築，8 月9 日我們就把公文發出去，之後在8 月28日我們又
    有到現場看，8 月28日是另外一個同事施忠謀到現場看，他
    回來就說現場又蓋上去已經快完工了，因為我們都是承辦，
    他有看第一次我去拍的照片，比對他拍的照片，之前我去看
    的時候3 樓的地板跟屋頂還沒有完成，他去看的時候3 樓地
    板跟屋頂已經完成了，之後長官就說要發勒令即時停工，是
    根據建築法第93條；偵查卷第9 頁那4 張照片就是8 月28日
    拍的等語（見本院97年6 月9 日審判筆錄第3 、4 頁），而
    比對證人丙○○於96年8 月7 日至現場拍攝之照片、施忠謀
    於96年8 月28日至現場拍攝之照片及證人丁○○於96年9 月
    5 、6 日至現場拍攝之照片，由96年8 月7 日所拍攝之照片
    清楚可見系爭違章建築3 樓之地板及天花板大部分尚未完成
    ，而由96年8 月28日所拍攝之照片則可見系爭違章建築3 樓
    之天花板及地板已近乎完成之程度，另由96年8 月28日所拍
    攝之照片亦可見系爭違章建築1 樓之地板部分尚未施作，惟
    由96年9 月5 、6 日所拍攝之照片則可見系爭違章建築1 樓
    地板部分已鋪上綠色地板，有現場照片共17張在卷可稽，足
    見證人甲○○證稱其在接獲臺北縣政府於96年8 月9 日所發
    之違章建築認定通知書後，即指示現場停工並進行拆除等語
    ，顯與事實有違，洵無足採；再者，上開違章建築迄今仍未
    取得臺北縣政府發給之建築執照，惟已於96年12月底完工，
    供作阿羅哈公司企業總部使用一節，業經被告於本院審理中
    自承不諱，核與證人詹淑玲於本院審理中之證述情節相符，
    並有上開違章建築完工照片6 張在卷可稽，是上開違章建築
    於臺北縣政府96年8 月9 日第一次發文勒令停工及96年8 月
    28日第二次發文勒令停工後，確有未停工，且經制止不從而
    擅自復工等節，已堪認定。
  (三)又證人甲○○於本院審理中雖證稱：本件違建是我建的，我
    跟沈圳輩、葉茂盛、董事長（指被告）還有各部會的經理開
    會，說要在那邊整地，董事長指示由我負責專案處理；所謂
    專案處理是指我需要的東西就跟供應部經理沈圳輩、財務部
    經理葉茂盛說，他們會提供給我，如何做不用跟任何人討論
    或報備，我自己就可以做決定；我有看過偵查卷第5 頁的違
    章建築認定通知書，是我們公司收發文收到後放在我桌上，
    看到之後，我就放著沒有處理，我不知道這個的嚴重性，也
    沒有跟任何人報備，我收到公文的當天就有到現場，指示工
    地不要施工，當天工地就停工了，之後就沒有再施工過了；
    我也有看過偵查卷第10、11頁的函，一樣是收發室收到後轉
    給我的，收到這2 份公文後我都沒有向被告報備；依公司的
    規劃，本件建築本來是要蓋3 層樓，是要做為保養廠、員工
    宿舍、辦公室等語（見本院97年6 月9 日審判筆錄第11至15
    頁），惟以被告乃阿羅哈公司之負責人，具有經營客運業多
    年之經驗，對於設置廠房所需申請之相關執照，自當知之甚
    詳，是被告絕無不知在建造前應先取得臺北縣政府所發給之
    建築執照之理，輔以本件建築之工程範圍甚大，可能涉及之
    經費甚多，一旦遭主管機關認定係違章建築而需強制拆除時
    ，對於阿羅哈公司之影響至大，衡情，被告對於本件建築之
    相關進度，包括相關執照之申請情形，自當會投以相當之注
    意為是，而證人甲○○在獲知無法申請得建築執照，並接獲
    臺北縣政府先後二次公文通知認定上開建築係違章建築，並
    勒令立即停工，同時排定強制拆除日期時，亦無不將此等重
    大事項告知被告之理，否則證人甲○○在無法取得建築執照
    之情形下，不顧臺北縣政府勒令停工之命令繼續施工，一旦
    該違章建築遭臺北縣政府強制拆除，阿羅哈公司因而再投入
    之人力、財力將全數化為烏有，以證人甲○○不過係阿羅哈
    公司之運務經理，豈有未經被告指示即擅自為此等對阿羅哈
    公司可能產生重大不利益之決策之理，是證人甲○○證稱其
    從未向被告報備接獲上開二次臺北縣政府所發勒令停工之通
    知一節，顯與常情有悖，委無可採，被告確實知悉臺北縣政
    府先後二次所發勒令停工之命令一節，亦堪認定。
  (四)綜上，被告確有經勒令停工後，擅自在上址復工且經制止不
    從之行為，已堪認定。被告上開所辯，顯不足採信。本件事
    證明確，被告犯行堪以認定。
三、核被告陳瑞玲所為，係違反建築法第93條之違法復工罪。又
    被告與甲○○就上開犯行間，有犯意聯絡及行為分擔，皆為
    共同正犯。又甲○○雖非上開受建築法規範所禁止施工之對
    象，然其與被告共同實行犯罪，仍應均依刑法第31條第1 項
    前段論以共同正犯。爰審酌被告明知並未向主管機關申請審
    查許可並發給建築執照，即擅自興建本件違章建築，經臺北
    縣政府先後二次勒令立即停工後，仍不從制止，繼續施工，
    漠視法令及公權力之執行，且犯後一再否認犯行，態度難謂
    良好，兼衡其犯罪之動機、目的、手段、所生危害等一切情
    狀，量處如主文所示之刑，並諭知易科罰金之折算標準，以
    示懲儆。
據上論斷，應依刑事訴訟法第299 條第1 項前段，建築法第93條
，刑法第11條前段、第28條、第31條第1 項、第41條第1 項前段
，刑法施行法第1 條之1 ，判決如主文。
本案經檢察官陳佳宏到庭執行職務。
中    華    民    國    97    年    6     月    23    日
                      刑事第十六庭  法  官    曾淑娟
如不服本判決應於送達後10日內向本院提出上訴狀
上列正本證明與原本無異。
                                    書記官    謝雪紅
中    華    民    國    97    年    6     月    23    日
附錄本案論罪科刑法條全文：
建築法第93條
依本法規定勒令停工之建築物，非經許可不得擅自復工；未經許
可擅自復工經制止不從者，除強制拆除其建築物或勒令恢復原狀
外，處1 年以下有期徒刑、拘役或科或併科3 萬元以下罰金。


司法院資訊處製作；財團法人民間司法改革基金會備份。
